【裁判字號】    95,簡上,423
【裁判日期】    951121
【裁判案由】    確認本票債權不存在
【裁判全文】
臺灣臺北地方法院民事判決             95年度簡上字第423號
上  訴  人  金雨企業股份有限公司
法定代理人  乙○○
訴訟代理人  朱從龍律師
複代理人    林永祥律師
被上訴人    中央信託局股份有限公司
法定代理人  甲○○
訴訟代理人  劉慧君律師
上列當事人間請求確認本票債權不存在事件，上訴人對於中華民
國95年5月19日本院臺北簡易庭95年度北簡字第6319號第一審判
決提起上訴，本院於中華民國95年11月7日言詞辯論終結，判決
如下：
    主  文
上訴駁回。
第二審訴訟費用由上訴人負擔。
    事  實
甲、上訴人方面：
一、聲明：(一)原判決廢棄。(二)確認被上訴人對於上訴人如附表所
    示之本票債權不存在。。
二、陳述：除與原審判決書所載者相同茲予引用外，補稱：
（一）上訴人於民國（下同）92年8月28日以辦理資金借貸為由
      ，簽發如附表所示之本票8件交予中央租賃股份有限公司
      （下稱中央租賃），惟中央租賃未貸予原告任何資金，而
      將系爭8件本票以委任取款背書方式交付被上訴人。按系
      爭8件本票皆載有以中央租賃名義於被上訴人處所開立帳
      戶號碼：0000-000-0000000，被上訴人亦自承系爭本票兌
      現後將悉數存入上開中央租賃所有之備償專戶內，依法令
      及一般實務慣例，本件中央租賃係以委任取款背書之方式
      於系爭本票背書交付被上訴人。被上訴人未取得系爭本票
      之票據權利，與財政部金融局台融局(一)字第85553852 號
      函示情形相同，自不得請求上訴人付款。又依被上訴人提
      出之「中央信託局放款戶背書讓與票據明細表設定權利質
      權設定書」可知，中央租賃係將系爭本票設定權利質權與
      被上訴人，故上訴人亦得以得對抗中央租賃之事由，對抗
      被上訴人。而中央租賃係以詐欺之犯罪方式取得本件系
      爭本票，並經檢察官提起公訴，而上訴人亦與中央租賃解
      除被詐騙所簽訂之契約，從而系爭本票之原因關係已不存
      在，上訴人自得以此為由，對抗被上訴人。
（二）本件中央租賃以委任取款目的背書後，將系爭本票交付予
      被上訴人，而非一般背書轉讓。
  １、按票據之背書，是否屬委任取款背書，法律並未拘泥限定
      須有「委任取款」之字樣，依據國內實務運作、日內瓦國
      際統一支票法及英美慣例等，若載明「委任」、「託收」
      或「入帳戶」等等文字，均可認為具有委任取款背書之效
      力。查本件系爭本票背面均記載所入帳戶為以中央租賃名
      義所開立，帳戶號碼：0000-000-0000000之帳戶內，且被
      上訴人亦自承本件系爭本票兌現後將悉數存入中央租賃所
      有之備償專戶內，故依據法律及一般實務慣例，本件中央
      租賃係以委任取款背書之方式背書予被上訴人，至為明顯
      。且按委任取款背書，除明示之委任取款背書者外，學說
      及實務上均承認隱存之委任取款背書或信託背書，故執票
      人以取款為目的委任背書，但外觀上為通常之轉讓背書，
      而未將此目的記載於票據上所為之背書，亦屬委任取款背
      書，應併敘明。
  ２、中央租賃於被上訴人處所開立帳戶號碼為0000-000-00000
      00之備償專戶，雖同設質予被上訴人，然中央租賃仍為該
      存戶之所有權人，足證被上訴人僅係代中央租賃收取票款
      而已。依被上訴人提出之「墊付國內票款借款契約」第6
      條約定，即可證明該帳戶內存款所有權仍屬中央租賃；同
      時同條後段約定亦可知，若如被上訴人所稱備償專戶內之
      存款為銀行所有，則中央租賃何須授權被上訴人動用？亦
      即，備償專戶實與一般帳戶並無二致，帳戶內存款之所有
      權人即為中央租賃，被上訴人僅代中央租賃收取票款而已
      ，本件系爭本票為委任取款背書。同時如若系爭本票乃中
      央租賃詐欺所得之贓物，則被上訴人自不得主張取得贓物
      之所有權乃屬當然。
（三）中央租賃將系爭本票8件設立權利質權予被上訴人，亦足
      證被上訴人依法僅為質權人，自未取得票據權利。查被上
      訴人於原審提出之「中央信託局放款戶背書讓與票據明細
      表設定權利質權設定書」，載明：「本表所列票據背書讓
      與並設定權利質權與貴局。」等語，而權利質權僅係一擔
      保物權，質權人於設質時，並未取得該權利（物）之所有
      權。而被上訴人自不可能同時身兼票據權利人及該權利之
      質權人。足見中央租賃係以委任取款背書之方式轉讓（交
      付）系爭本票予被告，被告並未取得票據權利。又被上訴
      人既為質權人，則依臺灣高等法院暨所屬法院66年度法律
      座談會民事類第14號之法律意見：執票人為票據之質權人
      時，票據債務人得以其與執票人前手間之事由，對抗執票
      人。職是，系爭本票之原因關係（上訴人與中央租賃間之
      契約業經解除）已不存在，上訴人自得主張，以得對抗中
      央租賃之事由，對抗被上訴人，而拒絕給付本件票款。
三、證據：援用原審之立證方法，並提出中央信託局放款戶背書
    讓與票據明細表設定權利質權設定書、上訴人與中央租賃解
    除契約協議書、被上訴人與中央租賃「墊付國內票款借款契
    約」、彰化地方法院彰院鳴執辛94年度執字第22300號執行
    命令、台北地方法院95年度北簡聲字第22號裁定、上訴人93
    年11月15日金財字第93025號函等影本各一件為證。
乙、被上訴人方面：
一、聲明：上訴駁回。
二、陳述：除與原審判決書所載者相同茲予引用外，補稱：
（一）依被上訴人與中央租賃間所簽訂之「墊付國內票款借款契
      約」第3條、第6條，即明定中央租賃同意背書讓與票據金
      額之八成，為向被上訴人申請動用之金額、及同意背書讓
      與被上訴人之票據，於兌收後，悉數存入中央租賃在被上
      訴人處所設票據備償專戶，及參以「中央信託局放款戶背
      書讓與票據明細表及設定權利質權設定書」中亦提及中央
      租賃背書轉讓票據等，足證中央租賃係以轉讓票據權利之
      目的，於票據背書轉讓交付予被上訴人，被上訴人為系爭
      本票之執票人，自得向發票人即上訴人行使本票票據權利
      。又依票據法第124條本票準用同法第40條第1項規定，持
      票人為委任取款之目的而為背書時，應於票據上記載之，
      觀之本件系爭本票上則無委任取款之記載，自應認為中央
      租賃之背書，為票據之通常背書轉讓。上訴人主張本件為
      委任取款背書，被上訴人不得主張票據上之權利等，顯無
      理由。
（二）訴外人中央租賃在系爭本票背面蓋章後交付被上訴人為通
      常背書轉讓，是被上訴人為系爭票據權利人得以對上訴人
      主張票據權利。
  １、本件中央租賃將系爭8紙本票背書交付予被上訴人之目的
      為「轉讓」，雙方已明示約定於「墊付國內票款借款契約
      」第3條、第6條，及「中央信託局放款戶背書讓與票據明
      細表及設定權利質權設定書」約定，足證中央租賃係以轉
      讓票據權利之目的，於系爭本票背面背書轉讓（交付）予
      被上訴人；被上訴人執有系爭本票，自得基於票據受讓人
      地位主張票據法上之權利。上訴人主張背書目的為「委任
      取款」，顯係捨契約文字另行曲解當事人真意。
  ２、按系爭本票均蓋有「中央信託局B/C銀行處」，部分尚蓋
      有「提示人：中央信託局國內銀行處」文字，即為被上
      訴人以執票人身分提示請求付款之表示，足證被上訴人為
      票據權利人。又按票據退票時，票據正本及退票理由單最
      後會交由票據權利人收執，以資行使票據追索等權利，而
      非交由受委任取款之銀行執存。本件系爭8件本票正本及
      退票理由單目前均由被上訴人執存，亦足證被上訴人係以
      執票人身分提示票據，而非以受任委任取款。
  ３、一般公司行號為委任取款背書時，均僅表明提示人公司全
      名及帳戶，無須蓋用公司大小章。本件系爭本票背面中央
      租賃並非只記載公司全名，而係蓋用「中央租賃股份有限
      公司」及「陳田錨」大小章，足證中央租賃係以轉讓背書
      之意為背書。
  ４、從系爭本票正面觀察，上訴人於簽發系爭本票時，特別刪
      除「禁止背書轉讓」之記載，足證上訴人對於中央租賃將
      以其所簽發之票據，轉讓予金融機構辦理融資乙事，知之
      甚詳，否則依一般使用票據經驗，上訴人就尚未屆期之鉅
      額票據，豈有取消禁背之理？
  ５、上訴人以中央租賃為受款人所簽發之本票金額，高達93,
      600,000元，中央租賃僅背書轉讓其中9,360,000元本票予
      被上訴人，其餘票據分別由彰化銀行城東分行、合作金庫
      城東分行、華南銀行營業部、台灣中小企業銀行東台北分
      行、國泰世華銀行債管部、力華票券金融股份有限公司、
      華泰銀行信義分行、寶華銀行台北分行及高雄銀行台北分
      行受讓，據悉上訴人已與多家金融機構達成還款協議，足
      證上訴人自承應對各金融機構負票據債務之清償責任。
  ６、上訴人主張惡意抗辯為無理由。按決定執票人有無惡意，
      應以票據取得之時為準，蓋執票人行使票據權利，當然不
      因取得票據後之情事而受影響。本件被上訴人取得系爭本
      票之時間為92年9月4日，而上訴人與中央租賃係遲至93年
      1 月8日始簽署協議書解除契約，則上訴人主張惡意抗辯
      顯不可採。
（三）上訴人主張中央租賃於系爭本票背面背書，是以委任取款
      為目的云云，並不可採：依票據法第124條本票準用同法
      第40條第1項匯票有關委任取款背書之規定，執票人以委
      任取款之目的，而為背書時，應於本票上記載之。票據為
      文義證券，上訴人既主張中央租賃於系爭本票所為之背書
      ，係委任取款背書，自應舉證證明系爭本票背面有為「委
      任取款」文字之記載，否則其主張即無理由。經查本件中
      央租賃於系爭本票背書時，並未載明「委任取款」、「委
      任」、「託收」或「入帳戶」等文字，足證非委任取款背
      書。又系爭本票背面所記載第00000000000000號帳戶乃備
      償專戶，該帳戶內款項之提領，僅被上訴人得憑被上訴人
      公司相關人員印鑑始得為之，中央租賃並無領取及管理處
      分權，此與通常帳戶持有人對帳戶內款項有管理處分權之
      情形不同。
（四）備償帳戶設定權利質權並不影響系爭本票背書轉讓之效力
      。依中央租賃與被上訴人所簽訂借款契約第6條：「立約
      人 (即中央租賃)同意背書讓與  貴局之票據，於兌收後
      ，悉數存入立約人在  貴局所設票據備償專戶 (活期存款
      第00000000000000號帳戶)。對該專戶內之存款債權，立
      約人除同意設定質權予... 」之約定，足證設定質權之標
      的為專戶內之存款債權，非票據權利。且本件中央租賃交
      付系爭本票予被上訴人時，並未於本票背面為「設定質權
      」意旨之記載，故上訴人主張系爭本票設質云云，顯不足
      採。
（五）法院不受行政機關函令之拘束。上訴人所提出之財政部金
      融局 (一)字第85553852號函，僅係行政機關之函令，依
      大法官會議釋字第137號解釋意旨，法院並不受拘束，仍
      得依據法律表示合法適當之見解。況且，嗣後87年9月7日
      財政部金融局台融局第87743321號函，業已變更見解，認
      「關於以支票申辦墊付國內票款時，金融機構是否取得票
      據權利... 國內金融機構承作是項業務之作業程序亦不一
      致，金融機構是否取得融資票據之所有權當視該金融機構
      之作業規範而定。」，則依被上訴人承作中央租賃墊付國
      內票款業務之規定及約定，被上訴人為系爭本票之合法權
      利人，上訴人應依票據文義負責。
三、證據：援用原審之立證方法，並提出系爭8件本票正反面及
    台灣票據交換所台中分所退票理由單（彩色影印）、92年10
    月3日、同年11月10日、12月9日、93年1月9日中央信託局銀
    行處銀行部電腦總傳票明細、台北地方法院檢察署94年度偵
    字第3039號94年3月31日點名單暨詢問筆錄、第三人中央租
    賃於92年間申辦貸款授信時檢送之資料及電腦帳務資料、中
    央租賃之徵信報告、中央信託局理事會議案通知書暨中央信
    託局國內銀行業務處授信審議小組第181次會議審查意見表
    暨附件（均為影本）各一件為證。
丙、本院依職權向台灣彰化地方法院調閱94年度票字第585號本
    票裁定、94年度執字第22300號及其94年度抗字第662號抗告
    案全卷。
    理  由
一、本件上訴人起訴主張略以：中央租賃以可辦理資金借貸方式
    詐騙上訴人於92年8月28日簽發系爭本票8件，但中央租賃未
    貸與上訴人任何資金，竟擅於系爭8件本票（正面劃平行線
    ）背面以委任取款方式背書後，交付被上訴人存入中央租賃
    於被上訴人開設之備償專戶內提示付款；惟上訴人與中央租
    賃於93年初解除契約後，中央租賃持有系爭本票之原因關係
    已不存在，而被上訴人雖形式上持有系爭本票惟並非票據權
    利人，自不能享有系爭本票之票據權利，上訴人亦得對被上
    訴人主張無原因關係等抗辯。上訴意旨則另陳稱被上訴人非
    系爭本票之票據權利人，是上訴人得對之主張惡意抗辯及未
    以相當對價取得票據的抗辯，並確認系爭本票債權不存在等
    語。被上訴人則抗辯略以：依被上訴人與中央租賃間簽訂借
    款契約等約定，足證中央租賃在系爭本票背面蓋章後交付被
    上訴人為通常背書轉讓，被上訴人取得系爭本票並無惡意或
    重大過失，同時並以相當之對價取得，為適法之票據權利人
    ，故上訴人請求確認系爭本票債權不存在云云，並無理由等
    語。
二、兩造於本院審理時對下開事實並不爭執，並有兩造於原審及
    於本院審理時提出之前開證據可稽，是自堪信為真實。
（一）中央租賃於92年4月18日與被上訴人簽訂墊付國內票款借
      款契約，約定自92年3月22日起至93年3月22日止之授信期
      間內，由被上訴人提供70,000,000元授信額度，供中央租
      賃因商品銷售、出租或提供服務等實際交易行為所生之國
      內票據，申請墊付票款之用。又依上開契約第3條、第6條
      約定，中央租賃每筆融資金額在背書轉讓與被上訴人票據
      之累計票面金額範圍內，得填具「借款支用申請書」及票
      據明細表，連同背書讓與被上訴人之票據或其他相關交易
      憑證八成，向被上訴人申請動用。又中央租賃亦同意背書
      讓與被上訴人之票據，於兌收後，悉數存入中央租賃在被
      上訴人處所設票據備償專．．戶等語。
（二）中央租賃於92年9月4日以上開墊付國內票款借款契約向被
      上訴人申請支用借款，並依約附具上訴人簽發之含附表所
      示8件本票在內之12件本票，並於背面蓋章，同時併填具
      「中央信託局放款戶背書讓與票據明細表及設定權利質權
      設定書」（下簡稱背書讓與放款書）一併交付被上訴人。
      同時上開背書讓與放款書亦記載：「本表所列票據背書讓
      與並設定權利質權與貴局用以抵償現在及將來發生之一切
      債務」等語。
（三）本件系爭8件本票正面均畫有平行線，上訴人除在簽發人
      處蓋印外，並刪除禁止背書轉讓等字樣。
（四）上訴人主張中央租賃前對上訴人偽稱可辦理資金借貸為由
      ，騙取原告於92年8月28日簽發如附表所示之本票8件，惟
      中央租賃實際上未借貸上訴人任何資金，並將如附表所示
      本票於背面蓋章後交付上訴人（被上訴人否認）。又中央
      租賃上開詐欺上訴人取得本票行為，業經檢察官提起公訴
      ，現由本院刑事庭以94年度重訴字第47號審理中。
（五）財政部金融局85年12月4日台融局（一）字第85553852 號
      函略以：「有關金融機構辦理墊付國內票款，通常要求申
      請人開立備償專戶，將票據收兌後直接存入以申請人名義
      開立之備償專戶，此時就票據關係言，銀行係代為提示，
      支票並未轉讓予銀行，若票據到期提示遭退票，銀行原則
      上無法以票據權利人之地位對發票人索賠」。又87年9月7
      日財政部金融局台融局字第87743321號函略以：「關於以
      支票申辦墊付國內票款時，金融機構是否取得票據權利及
      得否以無交易基礎之融資性票據申貸乙節，查法律並未對
      金融機構辦理以融資性票據申辦墊付國內票款之業務作具
      體規範，國內金融機構承作是項業務之作業程序亦不一致
      ，金融機構是否取得融資票據之所有權當視該金融機構之
      作業規範而定」等語。
（六）訴外人中央租賃依上開墊付國內票款借款契約向被上訴人
      借款未還，經被上訴人持附表所示本票八件，向台灣彰化
      地方法院聲請就該本票准予強制執行，經該院94年度票字
      第585號民事裁定准許，上訴人抗告後亦經台灣高等法院
      台中分院駁回上訴人之抗告案經確定。
三、本院經協助兩造協議後簡化爭點如下：(1)中央租賃公司在系
    爭本票背面蓋章後交付被上訴人，是委任取款背書亦或通常
    背書轉讓？(2)被上訴人是否為系爭本票之票據權利人而得以
    對上訴人主張票據權利（上訴人可否對被上訴人主張惡意抗
    辯及未以相當對價取得系爭票據的抗辯）？以下再分述之。
（一）中央租賃在系爭本票背面蓋章後交付被上訴人是通常背書
      轉讓，並非委任取款背書。
  １、經查中央租賃依其與被上訴人間訂有「墊付國內票款借款
      契約」（92年4月18日簽立）及「背書讓與放款書」等契
      約，嗣中央租賃依據上開契約於92年9月4日，向被上訴人
      申請支用借款時，除檢附上訴人所簽發中央租賃背書，包
      含系爭8件本票在內之12件本票外，亦填具「背書讓與放
      款書」等事實，為兩造所不爭執，並有上開二契約可稽，
      是自堪信為真實。次查依中央租賃於被上訴人間上開「墊
      付國內票款借款契約」第3條及第6條分別約定：「立約人
      （中央租賃）每筆融資金額在背書讓與  貴局（即被上訴
      人）票據之累計票面金額範圍內，得填具『借款支用申請
      書』及票據明細表，連同背書讓與  貴局之票據或其他相
      關交易憑證八成，向  貴局申請動用。」、「立約人同意
      背書讓與  貴局之票據，於兌收後，悉數存入立約人在貴
      局所設票據備償專戶。．．貴局對上述票據，可免作成拒
      絕證書及通知義務，並得逕行使票據權利，立約人絕無異
      議」。再查「背書讓與放款書」亦載明：「本表所列票據
      背書讓與並設定權利質權與  貴局用以抵償現在及將來發
      生之一切債務．．」。是綜合上述契約明文約定，本件被
      上訴人主張訴外人中央租賃於系爭8件本票背面背書後轉
      讓予被上訴人，核屬通常背書轉讓非委任取款背書等語，
      即與上開契約明文約定文句相符，核屬有據。
  ２、按票據為文義證券、無因證券，本件系爭8件本票並無「
      委任取款」，同時上訴人並未舉證證明有「委任取款背書
      」之事實，是上訴人主張本件中央租賃在系爭本票背面背
      書目的屬委任取款云云並無理由。依民事訴訟法第277 條
      第1項規定，本件上訴人應就中央租賃公司在系爭本票背
      面蓋章是委任取款背書之有利事實，負舉證證明之責。經
      查：
      (1)票據為文義證券、無因證券；依票據法第124條準用同
      法第40條第1項規定可知，本票執票人以委任取款之目的
      ，而為背書時，應於本票上記載之。經查系爭8件本票背
      面僅蓋有中央租賃之印章，並無「委任取款」或相類似之
      文句記載，為兩造所不爭執，復有本院依職權調閱台灣彰
      化地方法院94年度票字第585號本票裁定所附之系爭8件本
      票正、反面影本可稽，足堪信為真實。從而前述說明，本
      件上訴人未提出積極證據證明中央租賃在系爭本票背面背
      書是「委任取款背書」，是上訴人前開抗辯本無理由。
      (2)上訴人雖主張依據國內實務運作、日內瓦國際統一支票
      法及英美慣例，載明「委任」、「託收」或「入帳戶」等
      文字，均可認具有委任取款背書之效力云云。惟查本件中
      央租賃於系爭本票背面背書時，並未載明上揭文字，同時
      被上訴人復提出上開「墊付國內票款借款契約」、「背書
      讓與放款書」證明是通常背書轉讓，是上訴人主張中央租
      賃在系爭本票背面背書為「委任取款背書」云云，與本件
      實務運作不符，難認有理由。
      (3)簡言之，本件上訴人並未能舉證證明中央租賃在系爭票
      據本票背面蓋章為「委任取款背書」。
（二）系爭本票背面記載第00000000000000號備償專戶，並不能
      證明被上訴人取得系爭本票為委任取款背書。
  １、系爭本票背面中央租賃之蓋章背書，上訴人並不能證明屬
      委任取款背書如前述，而被上訴人業已證明係通常背書轉
      讓如前述，是系爭本票背面記載中央租賃名下帳號000000
      00000000號備償專戶之號碼，亦不能證明系爭本票為委任
      取款背書，應先敘明。
  ２、上訴人雖舉財政部金融局85年12月4日台融局（一）字第
      85553852號函為證，主張本件被上訴人無法以票據權利人
      之地位對發票人即上訴人索賠，故中央租賃於系爭本票背
      書屬委任取款背書云云。惟查：
      (1)上開金融主管機關基於金融行政管理所發布之行政規則
      或函令，本不能一體適用金融機關與當事人間變化多端之
      私法契約。故87年9月7日財政部金融局台融局字第877433
      21號函為因應金融銀行業者實務需要及改變見解略以：國
      內金融機關辦理「支票申辦墊付國內票款」時，金融機構
      是否取得票據權利等當視該金融機構之作業規範而定等語
      。從而上訴人執主管機關舊法令推論本件中央租賃為委任
      取款背書云云，即不足取。
      (2)再查本件依被上訴人與中央租賃間前述契約所示，本件
      被上訴人是依合法背書轉讓取得系爭本票，與前述財政部
      金融局85年12月4日台融局（一）字第85553852號函示內
      容並不同。
      (3)再按中央銀行業務局（）台央業字第1800號函釋示略
      以，劃橫線並註明「禁止背書轉讓」之票據，受款人在金
      融業未設立帳戶，得以委任取款之方式委託在金融業設有
      帳戶之人代為取款。此種禁止背書轉讓之票據，如委任背
      書取款，須符合下列條件：1.受款人在金融業未設立帳戶
      。2.受款人與受任領款人均於票據背書簽名，並經提示之
      金融業者簽章證明。3.應由受款人於票據背面記載「委託
      受任人取款」等委託文句。而本件系爭本票背面並未記載
      任何「委託受任人取款」等相同或相類似字樣，故上訴人
      並不能證明系爭本票背面載明中央租賃名下備償帳戶帳號
      00000000000000號之號碼為「委任取款背書」。綜上，系
      爭本票背面記載第00000000000000號備償專戶，並不能證
      明是「委任取款背書」。
  ３、查系爭本票背面所記載第00000000000000號備償帳戶內款
      項之提領，僅被上訴人得憑被上訴人公司相關人員印鑑始
      得為之，中央租賃並無領取及管理處分權，此亦有被上訴
      人於原審提出之中央租賃印鑑卡（原審被證11）及「墊付
      國內票款借款契約」第6條（原審被證1）可證，是自堪信
      為真實。從而上開備償帳戶內之款項與一般通常帳
      戶持有人對帳戶內款項有管理處分權之情形不同。上訴人
      以系爭本票背面所記載之帳號，認上開備償帳戶為中央租
      賃所有及能自由處分其內款項，同時並推論系爭本票為委
      任取款背書云云，亦有誤會。
  ４、又上開中央租賃備償帳戶設定權利質權，與本件系爭本票
      是否為委任取款背書或通常背書轉讓無關。
      (1)依前述「墊付國內票款借款契約」第6條規定可知，有
      關設定質權之標的為上開備償專戶內之「存款債權」，而
      非系爭本票之票據權利。
      (2)次查中央租賃交付系爭本票予被上訴人時，並未於本票
      背面為「設定質權」之記載為兩造所不爭執，並有系爭本
      票影本可參。且查前述「背書讓與放款書」約定內容，乃
      為簡化雙方於借款契約約定之內容，並無取代上開「墊付
      國內票款借款契約」等情，已據被上訴人陳述明確；故綜
      合上述證據資料，足證上訴人主張系爭本票業經設定質權
      予被上訴人，上訴人得以其前手即中央租賃間之事由，對
      抗持票人即被上訴人云云，即無理由。
  ５、系爭本票背面記載上開備償帳戶號碼，乃被上訴人以執票
      人身分提示票據後之帳務處理程序，與被上訴人是否合法
      受讓票據權利無涉。再按借款人執應收客票向銀行貸款，
      其真意乃借款人與銀行約定將融資客票以讓與擔保方式，
      即依背書轉讓予銀行以供擔保，俟票據屆期時，再由融資
      銀行以執票人身分提示領取票款抵償債務，惟銀行如每有
      收取客票票款，即逐筆歸還借款人所貸款項，手續甚為費
      時，故銀行在實務處理上通常均以借款人名義開立一貸款
      備償專戶，將收妥之票款存入該帳戶，俟款項達到一定金
      額或經過一定時間後轉帳償還放款，其目的在節省記帳及
      計算之手續，即該貸款備償專戶係專為抵償借款人之債務
      ，戶名雖為借款人，但實為銀行處理不同客戶帳務方便獨
      立設立之帳戶，並非借款人之存款帳戶，客戶對該帳戶並
      無自由處分權，是以銀行於支票背面註明備償專戶之帳號
      提示各該客票時，仍係以本身為執票人之地位提示付款，
      並非以客戶名義請求付款，銀行即為各該客票之執票人，
      此與客戶將票據存入一般支票存款帳戶，委託銀行以客戶
      名義向付款人為付款之提示，尚有不同。最高法院92年台
      上字1246號判決意旨即採相同見解。
      (1)本件被上訴人對中央租賃所辦理之墊付國內票款融資，
      依被上訴人與中央租賃所簽訂之前述借款契約第6條及「
      背書讓與放款書」之約定，中央租賃依通常背書轉讓方式
      ，將系爭本票交付被上訴人，被上訴人兌收系爭本票後，
      悉數將款項存入票據備償帳戶，同時該備償帳戶內之存款
      債權，中央租賃同意授權被上訴人憑有權簽章人員印鑑將
      該專戶內之存款隨時或定額逕行轉帳抵償債務，詳如前述
      。參照前開說明，本件係借款人中央租賃持上訴人開立之
      系爭本票（客票）向被上訴人申請融資，並以讓與票據權
      利之方式，擔保銀行之債權，使銀行於票據屆期時，得逕
      行收取票款而受償，故顯非以委任取款之目的而為背書。
      至於銀行之所以另以借款人之名義開立備償專戶，並將客
      票兌現之票款存入備償專戶，純係為了區隔不同借款人間
      之帳目，並簡化逐筆沖償之手續，統一將收得之票款存入
      備償專戶，待累積一定金額或期間後，再行沖償。
      (2)承上，上開中央租賃備償專戶內之存款債權，中央租賃
      同意授權被上訴人憑有權簽章人員印鑑將該專戶內之存款
      隨時或定額逕行轉帳抵償債務如前述，即足證明系爭本票
      是以讓與擔保方式，即依背書轉讓方式交付予被上訴人供
      擔保；至於系爭本票票款兌現後存入備償專戶，純係銀行
      業為區隔帳目所作之帳務處理，並不能作為判斷本件系爭
      本票為委任取款背書之依據。
（三）被上訴人依票據法規定之背書轉讓取得系爭本票，為合法
      權利人，上訴人主張之「惡意抗辯」及「未以相當對價取
      得系爭票據的抗辯」均無理由。
  １、按支票（本票亦同）執票人為行使取款權利，於支票上記
      載委任取款意旨後，即得以背書方式委託他人為之，並無
      其他限制，此時執票人僅授與被背書人收取票款之代理權
      ，並非轉讓票據之所有權，不生票據上權利移轉之效力，
      此觀票據法第144條（支票）、124條（本票）準用第40條
      第1項規定自明。故支票、本票之持票人並非依委任取款
      背書而係依通常背書轉讓方式收受支票、本票時，自發生
      支票、本票票據所有權及其上表徵之票據權利合法移轉之
      法效果，而經合法背書轉讓取得支票或本票之持票人，亦
      為合法權利人。經查本件被上訴人是經由中央租賃背書轉
      讓合法取得系爭8件本票如上述，是被上訴人為系爭本票
      合法權利人，得行使票據上權利。
  ２、按票據法第13條規定：票據債務人不得以自己與發票人或
      執票人之前手間所存抗辯之事由對抗執票人。但執票人取
      得票據出於惡意者，不在此限。經查本件上訴人主張被上
      訴人與中央租賃共同詐騙始取得系爭本票，惟為被上訴人
      所否認，且上訴人並未舉證以實其說，是上訴人主張前述
      票據法第13條之惡意抗辯本無理由。次查決定執票人有無
      惡意，應以票據取得之時為準，蓋執票人行使票據權利，
      當然不因取得票據後之情事而受影響。故執票人取得票據
      後始知悉原因關係有瑕疵、解除或撤銷，即不受惡意抗辯
      之對抗。本件被上訴人取得系爭本票之時間為92年9月4日
      ，而上訴人與中央租賃遲至93年1月8日始簽署協議書解除
      契約，從而上訴人主張惡意抗辯亦顯不足採。
  ３、再按票據法第14條規定：以惡意或有重大過失取得票據者
      ，不得享有票據上之權利。無對價或以不相當之對價取得
      票據者，不得享有優於其前手之權利。經查依中央租賃與
      被上訴人間「墊付國內票款借款契約」第3條約定，被上
      訴人係依中央租賃背書讓與票據金額之八成，撥貸款項予
      中央租賃，上開事實亦為上訴人所不爭執，是自堪信為真
      實。從而被上訴人並非以惡意或重大過失取得系爭本票，
      而以相當對價取得；故上訴人抗辯被上訴人無相當對價取
      得系爭本票云云並不可採。
  ４、據上，本件被上訴人係以相當對價、善意，且依合法背書
      轉讓方式持有系爭本票，為系爭本票之票據權利人，得行
      使系爭本票上之票據權利。而被上訴人抗辯被上訴人是以
      惡意、非以相當對價取得系爭本票為抗辯，認被上訴人不
      得享有系爭本票上之權利云云，均無理由。
（四）綜上本件中央租賃乃基於轉讓票據權利之目的，將系爭8
      件本票背書讓與被上訴人，被上訴人為系爭本票之執票人
      ，自得向發票人即上訴人行使本票票據權利，上訴人持前
      述理由抗辯，並請求確認系爭本票之債權不存在並無理由
      。
四、本件上訴人上訴主張系爭本票為委任取款背書、被上訴人惡
    意取得系爭本票、或無相當對價取得系爭本票云云均不足採
    ；被上訴人抗辯系爭本票為通常背書轉讓，本票背面備償專
    戶並不足證明是委任取款背書，同時是以善意及相當對價取
    得系爭本票等語為可信。則上訴人執前詞請求確認如附表所
    示系爭8件本票債權不存在為無理由。原審為上訴人敗訴之
    判決，並無不合。上訴意旨指摘原判決不當，求予廢棄改判
    ，為無理由，應予駁回。
五、據上論結，本件上訴為無理由，依民事訴訟法第436條之1第
    3項、第449條第1項、第78條，判決如主文。
中    華    民    國    95    年    11    月    21    日
                 民事第四庭    審判長法  官    林麗玲
                                     法  官    林玲玉
                                     法  官    洪遠亮
  附表：
┌──┬─────┬────┬────┬───────┐
│編號│本票號碼  │發 票 日│到 期 日│金額（新台幣）│
├──┼─────┼────┼────┼───────┤
│1   │CP0000000 │92.08.28│93.02.09│ 1,100,000    │
├──┼─────┼────┼────┼───────┤
│2   │CP0000000 │92.08.28│93.03.09│ 1,180,000    │
├──┼─────┼────┼────┼───────┤
│3   │CP0000000 │92.08.28│93.04.09│ 1,000,000    │
├──┼─────┼────┼────┼───────┤
│4   │CP0000000 │92.08.28│93.05.09│ 1,000,000    │
├──┼─────┼────┼────┼───────┤
│5   │CP0000000 │92.08.28│93.06.09│ 1,000,000    │
├──┼─────┼────┼────┼───────┤
│6   │CP0000000 │92.08.28│93.07.09│   500,000    │
├──┼─────┼────┼────┼───────┤
│7   │CP0000000 │92.08.28│93.08.09│   500,000    │
├──┼─────┼────┼────┼───────┤
│8   │CP0000000 │92.08.28│93.09.09│   500,000    │
└──┴─────┴────┴────┴───────┘
以上正本係照原本作成。
本件當事人須以本判決適用法律顯有錯誤為上訴理由時，始得於
本判決送達後二十日內向本院提出上訴狀，如已於本判決宣示後
送達前提起上訴者，應於判決送達後十日內補具上訴理由（均按
他造當事人之人數附繕本），並經本院許可後方得上訴最高法院
。
中    華    民    國    95    年    11    月     21    日
                                      書記官  陳莉庭


司法院資訊處製作；財團法人民間司法改革基金會備份。
